【裁判字號】    98,訴,1750
【裁判日期】    990205
【裁判案由】    損害賠償等
【裁判全文】
臺灣臺北地方法院民事判決              98年度訴字第1750號
原      告  甲○○
訴訟代理人  尤淳郁律師
原      告  丙○○    遷出國外.
            丁○○    遷出國外.
被      告  乙○○
訴訟代理人  李慶豐律師
            陳志忠律師
上列當事人間損害賠償等事件，本院於民國九十九年一月七日言
詞辯論終結，判決如下：
    主  文
被告應給付原告新臺幣壹佰貳拾貳萬玖仟佰伍拾元。
原告其餘之訴駁回。
訴訟費用由被告負擔二分之一，餘由原告負擔。
本判決第一項部分，於原告以新臺幣肆拾壹萬元為被告預供擔保
，得假執行。但被告如於假執行程序實施前以新臺幣壹佰貳拾貳
萬玖仟佰伍拾元為原告預供擔保，得免為假執行。
原告其餘假執行之聲請駁回。
    事實及理由
一、原告起訴主張：
  (一)門牌碼臺北市○○○路○段185巷28號2樓房屋（下稱系爭房
    屋）原為原告甲○○、丙○○、丁○○之母即訴外人陳美超
    （下稱陳美超）所有，陳美超於民國71年10月14日死亡，系
    爭房屋由其繼承人即原告甲○○、丙○○、丁○○繼承取得
    ，為原告公同共有，被告於86年至97年12月期間，擅自將系
    爭房屋出租收益，侵害原告甲○○、丙○○、丁○○對系爭
    房屋之所有權，且無法律上原因，受有相當於租金之不當利
    益，致原告受有損害，爰依民法第184條第1項前段、第179
    條規定，請求被告賠償86年至97年12月間相當於租金之損害
    或返還相當於租金數額之不當利益。被告在86年至97年12月
    期間，自行以每月房租2萬2000元出租系爭房屋予他人使用
    ，上揭租金即屬被告所受領之不當利益，被告抗辯本件應依
    土地法第97條第1項規定作為計算其所受不當得利價額，實
    有混淆視聽之嫌，並無理由，是以被告於86年至97年12月期
    間自行出租系爭房屋收取租金總計為316萬8000元（計算式
    ：每月2萬2000元12個月12年＝316萬8000元），扣除其
    中被告已交付原告甲○○之60萬元，被告受有不當利益為25
    6 萬8000元（計算式：316萬8000元－60萬0000元＝256萬
    8000元），原告暫先僅就其中237萬6000元之部分為本件請
    求。被告另抗辯原告應依民法第425條之1規定給付原告土地
    租金，並以該筆租金進行抵銷云云，然查，系爭房屋及所座
    落土地即臺北市○○區○○段二小段906地號土地（下稱系
    爭土地）原均屬訴外人陳守臣（下稱陳守臣）所有，陳守臣
    於68年間因贈與而系爭房屋所有權移轉登記予陳美超，斯時
    已形成建物與土地分屬不同人所有之情形，而陳守臣未曾向
    陳美超收取土地租金，迄陳美超於71年間死亡後亦未曾向陳
    美超之繼承人為收取土地租金之意思表示，足以認定陳守臣
    係將該土地長年無償提供陳美超及其繼承人使用，雙方並無
    租賃關係存在，且查民法第425條之1第1項之規定係於88 年
    4月21日始增訂施行，然陳守臣早於68年間即已將系爭房屋
    贈與予陳美超，被告自不能援引嗣後增訂生效之民法第42 5
    條之1第1項之規定，主張本件應「推定」陳美超與陳守臣間
    在房屋得使用期限內，有租賃關係存在，另被告於73年2 月
    16日係因繼承陳守臣之遺產而登記取得系爭土地所有權1/ 2
    ，自應一併繼承陳守臣生前即與陳美超及其繼承人間無償使
    用系爭土地之權利義務關係，是以兩造間並無任何租賃關係
    存在，退步言之，縱認兩造間推定有租賃關係，被告有權依
    民法第425條之1規定請求原告給付土地租金，但據民法第
    126條之規定，租金屬五年短期時效，逾此部分已罹於時效
    消滅，原告並無給付義務，被告自不得主張抵銷之。被告另
    主張原告應返還被告代為繳納系爭房屋82至97年度房屋稅及
    裝置瓦斯管線費用，惟被告就82年、83年、84年、88年及92
    年度房屋稅金額為何並未舉證以實其說，僅私自爰引鄰近年
    度代替之，於法不合，且未提出任何證據證明該年度房屋稅
    稅金係由被告代為繳納，再者，被告所提被證七房屋稅繳款
    書其上所載之納稅義務人為「傅溥」或「傅溥等2人」，均
    非原告之名義，如何可謂係被告無因管理原告之事務？縱該
    稅金確實由被告繳納，原告亦非受有不當得利之人，自不得
    請求原告返還，且查，82年及83年之房屋稅部分被告之請求
    權早已罹於時效消滅，是以，其可主張抵銷代繳房屋稅之金
    額應為2萬6116元。至被告提呈之被證八瓦斯管線收據三紙
    其上均載明申請人或繳款人為原告甲○○，可證實乃原告甲○○自行管理申辦安裝或維修並出資繳納，絕非由被告代為
    管理或代繳費用，否則收據上不會為如此記載，自可證被告
    爰引無因管理或不當得利欲據此抵銷，顯無理由；退步言，
    縱認被告抵銷抗辯有理，上揭收據日期為均83年1月間，被
    告可茲行使之請求權早已罹於時效消滅，原告自無給付之義
    務，其主張顯無理由。
  (二)為此聲明：
    1.被告應給付原告237萬6000元。
    2.願供擔保，請准宣告假執行。
二、被告則抗辯以：
  (一)系爭房屋原係為被告之父即陳守臣所有，於68年間因贈與而
    移轉登記予原告之母陳美超，實際上仍由陳守管理使用，陳
    美超、陳守臣相繼過世後，系爭房屋即由被告負責出租管理
    ，被告嗣後分別於87年3月15日、88年4月10日、90年4月20
    日分別交付租金20萬元予原告，被告就出租系爭房屋部分，
    縱有不當得利，然土地法第97條第1項規定：「城市地方房
    屋之租金，以不超過土地及其建築物申報總價年息百分之十
    」為限，系爭房屋依97年度之房屋課稅現值為17萬0100元，
    應以上揭標準計算被告所獲利益之數額，且原告主張之不當
    得利返還請求權，時效期間應為5年，被告就原告主張超過5
    年部分之不當利益，提出時效抗辯，另原告所主張侵權行為
    損害賠償請求權，縱屬成立，被告得依民法第197條第1項之
    規定，提出2年之時效抗辯。再者，原告所繼承之系爭房屋
    僅有建物所有權而無土地所有權，被告為系爭房屋坐落之系
    爭土地所有權人之一，應有部分為1/2，依民法第425條之1
    第1項之規定，推定原告與被告間有土地租賃關係存在，從
    而，被告自得依土地法第97條第1項之規定，請求原告返還
    82年至97年間土地租金851萬6474元，並以之與原告請求被
    告返還數額為抵銷。又被告曾於出租系爭房屋期間，代原告
    繳納82至97年度房屋稅稅金共計3萬9183元，並為原告於系
    爭房屋設置瓦斯管線，共計支付設置費用1萬8096元，得依
    無因管理及不當得利法律關係請求原告返還上揭房屋稅及瓦
    斯管線設置費用，並以之進行抵銷，經抵銷後，原告已不得
    再請求被告給付任何金額。
  (二)為此聲明：
    1.原告之訴及假執行之聲請均駁回。
    2.如受不利判決，願供擔保請准宣告假執行。
三、系爭房屋原係陳守臣所有，陳守臣亦為該房屋坐落基地即系
    爭土地之所有權人，其所有權應有部分為1/2，陳守臣於68
    年3 月10日以贈與為原因將系爭房屋之所有權移轉登記予陳
    美超，陳美超後於71年10月14日死亡，其子女即原告甲○○
    、丙○○、丁○○均為陳美超之繼承人，原告甲○○前於97
    年間主張其及原告丁○○為陳美超之繼承人，就系爭房屋向
    臺北市大安地政事務所申辦繼承登記，並於97年11月7日登
    記系爭房屋為原告甲○○及丁○○公同共有在案，另陳守臣
    於73 年2月16日過世後，其就系爭土地所有權應有部分1/2
    ，則以繼承為原因於79年8月20日移轉登記予被告，被告在
    86年至97年12月期間，自行將系爭房屋出租收益，系爭房屋
    之租金為每月2萬2000元等情，有建物所有權狀（見98年度
    北調字第116號卷第7頁）、臺北市建物登記第二類謄本（見
    98年度審訴字第2385號卷第10頁）、異動索引（見98年度審
    訴字第2385號卷第11頁）、支付租金支票（見98年度審訴字
    第2385號卷第12至17頁）、臺北市土地登記第二類謄本（見
    98 年度審訴字第2385號卷第116、117頁）、房屋租賃契約
    書（見98年度審訴字第2385號卷第123至126頁）及臺北市大
    安地政事務所99年1月8日北市大地三字第099300 42600號函
    附系爭房屋、土地歷次權利異動登記相關資料（見本院卷第
    44 至87頁）附卷足憑，並為兩造所不爭執，堪信為真實。
四、經查：
  (一)按無法律上之原因而受利益，致他人受損害者，應返還其利
    益，依其利益之性質不能返還者，應償還其價額，民法第17
    9條、第181條但書分別定有明文，而無權占有他人土地，可
    能獲得相當於租金之利益為社會通常之觀念（最高法院61年
    台上字第1695號判例參照）。次按租金之請求權因5年間不
    行使而消滅，既為民法第126條所明定。又無法律上之原因
    而獲得相當於租金之利益，致他人受損害時，如該他人之返
    還利益請求權已逾租金短期消滅時效之期間，對於相當於已
    罹消滅時效之租金之利益，不得依不當得利之法則，請求返
    還（最高法院49年台上字第1730號判例、65年度第5次民庭
    庭推總會決定參照）。被告於於86年至97年12月期間，擅自
    將系爭房屋出租收益，核屬無法律上原因，而受有相當於租
    金之不當利益，致使原告之所有權因受有損害，從而原告自
    得依不當得利法律關係，請求被告返還其所受之租金利益，
    惟被告就原告該部分之請求，既已提出時效抗辯，依上揭說
    明，原告自僅得就被告於原告起訴狀送達翌日起5 年內即93
    年3月29日至97年12月31日期間所收取之租金利益負返還責
    任，而系爭房屋每月租金為2萬2000元，已如前述，經計算
    後，原告得請求被告返還相當於租金之不當得利數額為125
    萬5466元（詳細計算公式見附表所示）。
  (二)被告雖抗辯原告所繼承之系爭房屋僅有建物所有權而無土地
    所有權，被告為系爭房屋坐落之系爭土地所有權人之一，應
    有部分為1/2，依民法第425條之1第1項之規定，推定原告與
    被告間有土地租賃關係存在，從而，被告自得依土地法第97
    條第1項之規定，請求原告返還82年至97年間土地租金851萬
    6474元，並以之與原告請求被告返還數額為抵銷云云。惟查
    ，系爭房屋原係陳守臣所有，陳守臣亦為該房屋坐落基地即
    系爭土地之所有權人，其所有權應有部分為1/2，陳守臣於
    68 年3月10日以贈與為原因將系爭房屋之所有權移轉登記予
    陳美超，陳美超於71年10月14日死亡後，系爭房屋為原告共
    同繼承，另陳守臣就系爭土地所有權應有部分1/2，於陳守
    臣73年2月16日過世後，由被告以繼承為原因在79年8月20日
    繼受登記為系爭土地之所有權人，已如前述，換言之，系爭
    房屋、土地早於陳守臣於68年3月10日以贈與為原因將系爭
    房屋移轉登記予陳美超時，即已發生建物與土地分屬不同人
    所有之情形，而民法民法第425條之1第1項固規定：「土地
    及其土地上之房屋同屬一人所有，而僅將土地或僅將房屋所
    有權讓與他人，或將土地及房屋同時或先後讓與相異之人時
    ，土地受讓人或房屋受讓人與讓與人間或房屋受讓人與土地
    受讓人間，推定在房屋得使用期限內，有租賃關係。其期限
    不受第449條第1項規定之限制」，然上揭條文係遲至88年4
    月21日始行新增訂定，被告自不得援引生效施行在後之民法
    第425條之1第1項之規定，主張系爭房屋於68年3月10日移轉
    登記予陳美超時，於陳美超間陳守臣應「推定」有租賃關係
    存在，參以陳守臣與陳美超原係父女關係，陳守臣未曾向陳
    美超收取土地租金，亦未曾為任何欲收取租金之意思表示，
    迄陳美超於71年間死亡後亦未曾向陳美超之繼承人為該意思
    表示，足認陳守臣應係將該土地無償提供陳美超及其繼承人
    使用，而被告為陳守臣之繼承人，且係基於繼承之原因關係
    而繼受取得陳守臣對系爭土地所有權應有部分1/2，自應一
    併繼承陳守臣前開提供無償使用之義務，不得向原告請求任
    何土地租金，從而被告所為上揭抵銷抗辯，顯不足取。
  (三)按「房屋稅向房屋所有人徵收之。其設有典權者，向典權人
    徵收之。共有房屋向共有人徵收之，由共有人推定第一人繳
    納，其不為推定者，由現住人或使用人代繳」，房屋稅條例
    第4條第1項定有明文，原告為系爭房屋之所有權人，應依上
    開規定繳納房屋稅，而依卷附被告所提房屋稅繳款書可知（
    見98年度審訴字第2385號卷第118至121頁），系爭房屋85年
    度房屋稅2761元、86年度房屋稅2726元、87年度房屋稅2692
    元、89年度房屋稅2623元、90年度房屋稅2588元、91年度房
    屋稅2221元、93年度房屋稅2161元、94年度房屋稅2131元、
    95 年度房屋稅2101元、96年度房屋稅2071元、97年度房屋
    稅2041元係由被告代為繳納，原告就此部分確屬無法律上而
    受有利益，且致被告受有損害，從而，被告依不當得利法律
    關係，請求原告返還上揭代繳房屋稅款共計2萬6116元（詳
    細計算公式見附表所示），並以之與原告請求上揭金額進行
    抵銷，應屬可採；至被告請求原告返還82、83年度房屋稅金
    部分，因原告抗辯該部分已罹於民法第125條所定15年之消
    滅時效，自不得請求返還，另關於被告請求原告返還84、88
    、92年度房屋稅金部分，因被告迄本件言詞辯論終結以前，
    並無法提出房屋稅繳款書或其他相關證據證明系爭房屋84、
    88 、92年度房屋稅金確實係由被告代為繳納，從而，被告
    請求原告返還系爭房屋84、88、92年度房屋稅金部分，亦不
    足採。被告另抗辯伊於系爭房屋設置瓦斯管線，共計支付設
    置費用1萬8096元，並提出大臺北瓦斯股份有限公司收據為
    憑（見98年度審訴字第2385號卷第122頁），然查，上揭費
    用均係於83年1月17日支出，被告迄98年11月18日始以民事
    準備書狀請求原告返還並以之主張抵銷，顯已罹於民法第12
    5條所定15年之消滅時效，從而原告就此部分提出時效抗辯
    ，應屬可採，被告不得請求原告返還上揭設置費用。是以，
    本件被告得請求原告返還之金額為2萬6116元，經抵銷後，
    原告得請求被告返還不當得利之金額為122萬9350元（詳細
    計算公式見附表所示）。
五、綜上所述，原告依不當得利法律關係，請求被告返還122萬
    9350元，為有理由，應予准許，逾此數額，則無理由，應予
    駁回。
六、兩造均陳明願供擔保聲請宣告假執行及免為假執行，就原告
    勝訴部分，核無不合，爰分別酌定相當擔保金額准許之。至
    原告敗訴部分，其假執行之聲請，亦失所附麗，應併予駁回
七、至兩造其餘之攻擊防禦方法及證據資料，經本院斟酌後，認
    為均不足以影響本判決之結果，自無一一詳予論述之必要，
    附此敘明。
八、據上論結，本件原告之訴為一部有理由、一部無理由，依民
    事訴訟法第79條、第390條第2項、第392條，判決如主文。
中    華    民    國    99    年    2     月    5     日
                  民事第二庭    法  官  李家慧
附表：
┌────────────────────────────────────┐
│                      原告得請求被告返還數額                            │
├────────────────────────────────────┤
│(一)原告得請求被告返還相當於租金之不當得利期間                            │
│  97年12月31日至93年3月29日期間：共計4年9月2日（即57月2日）             │
│(二) 每月租金：2萬2000元，每日租金：733元（2萬2000÷30＝733，小數點以下四 │
│   捨五入）                                                             │
│(三)原告得請求被告返還相當於租金之不當得利數額：125萬5466元 。            │
│  2萬2000×57（月）＝125萬4000                                          │
│  733×2（日）＝1466                                                    │
│  125萬4000＋1466＝125萬5466                                            │
│(四)被告得主張抵銷房屋稅額：2萬6116元。                                   │
│  2761＋2726＋2692＋2623＋2588＋2221＋2161＋2131＋2101＋2071＋2041＝2萬 │
│  6116                                                                  │
│(五)經抵銷後，原告得請求被告返還數額：122萬9350元。                       │
│  125萬5466－2萬6116＝122萬9350                                         │
└────────────────────────────────────┘
以上正本係照原本作成。
如對本判決上訴，須於判決送達後20日內向本院提出上訴狀。
中    華    民    國    99    年    2     月    5     日
                                書記官  康翠真

司法院資訊處製作；財團法人民間司法改革基金會備份。
